【裁判字號】    94,訴,413
【裁判日期】    950509
【裁判案由】    請求辦理優惠儲蓄存款續約手續
【裁判全文】
臺灣基隆地方法院民事判決               94年度訴字第413號
原      告  丙○○
訴訟代理人  黃丁風律師
            黃敬唐律師
被      告  台灣銀行股份有限公司基隆分公司
法定代理人  乙○○
訴訟代理人  甲○○
            徐松龍律師
上列當事人間請求辦理優惠儲蓄存款續約手續事件，本院於95年
4月25日言詞辯論終結，判決如下：
    主  文
被告應同意原告持國民身分證、原留印鑑及存摺辦理民國九十二
年七月九日存入、民國九十四年七月九日到期之存單號碼000
000000000號、存款金額新台幣玖拾萬陸仟參佰元之優
惠儲蓄存款契約之續存手續。
訴訟費用由被告負擔。
    事實及理由
一、原告起訴主張：
    (一)原告為職業軍人，於民國（下同）92年7月間奉准退伍。
      退伍時領取退伍金等共計新臺幣（下同）906,300元，原
      告隨即於92年7月9日在被告銀行開立戶名「丙○○」、帳
      號「000000000000」之優惠儲蓄存款綜合服務帳戶，同日
      將上開金額辦理優惠儲蓄定期存款（定期存單帳號：0000
      0000 0000），約定存款期限2年（即自92年7月9日起至94
      年7月9日止）。嗣因原告經商需款應急週轉，遂依被告之
      「優惠儲蓄存款戶綜合服務辦法」第3條第3款規定，辦理
      優惠儲蓄存款借款設質，在優惠存款金額之九成範圍內向
      被告借款應急。94年3月間，原告分別於同年月7日及9日
      ，先後將經商所領回資金500,000元及406,300元存入上開
      帳戶，始得悉上述優惠存款於93年7月21日因依鈞院核發
      之執行命令執行82,249元，而遭被告解除契約。
    (二)按有關退休人員儲存之優惠存款，因法院之執行命令而被
      扣押，經解繳後，得否准其恢復優惠儲存一案，曾經銓敘
      部92年4月7日部退二字第092223220號函釋，略以：「查
      退休公務人員一次退休金優惠存款辦法第6條第2項及退職
      政務人員一次退職酬勞金優惠存款辦法第6條第2項規定：
      『存款未到期前不得提取，但存款人得中途解約，其利息
      依優惠存款利率計算。』另退休公務人員一次退休金優惠
      存款辦法第8條及退職政務人員一次退職酬勞金優惠存款
      辦法第7條均規定：『存款中途解約後，不得再行存入。
      』復查本部75年3月27日75台華特三字第15868號函規定，
      優惠存款如係主動領出，即與規定不符，不得再申請恢復
      原儲存之優惠存款。有關貴行請釋有關退休人員儲存之優
      惠存款，因法院之執行命令而被扣押，經解繳後，得否准
      其恢復優惠儲存一節，按存款人於優惠存款未到期前，部
      分或全部存款遭地方法院以執行命令扣押並解繳法院者，
      因違反上開存款未到期前不得提取之規定，雖已產生中途
      解約之事實，惟因考量是類存款人並非主動提領解約，為
      維護當事人權益，對於優惠存款遭扣押解繳法院之存款人
      ，如於一個月內補足扣押款，即准其自補足扣押款手續之
      日起，恢復優惠儲存，逾期不得辦理。」依此函釋內容，
      縱認存款戶之優惠儲蓄存款遭法院扣押解繳而產生中途解
      約之事實，若存款人於一個月內補足扣押款，應自補足扣
      押款手續之日起即恢復優惠儲蓄存款契約之效力。
    (三)按對話人為意思表示者，其意思表示，以相對人了解時，
      發生效力；非對話而為意思表示者，其意思表示以通知達
      到相對人時發生效力，民法第94條及第95條第1項前段分
      別定有明文。次按，非對話而為意思表示者，其意思表示
      以通知達到相對人時發生效力。所謂達到，係指意思表示
      達到相對人之支配範圍，置於相對人隨時可了解其內容之
      客觀狀態而言。是以非對話之意思表示之發生效力，固無
      須使相對人取得『通知』之占有，自不問相對人之閱讀與
      否，然必需合法送達，始足當之（最高法院93年度台抗字
      第85號判例參照）。本件原告因子女就學之故，早於93年
      5月21日即遷移戶籍並實際遷往「基隆市安樂區○○○街
      34巷42之1號」居住，被告謂已以掛號信函通知原告於一
      個月內補足扣押款始得恢復優惠儲存，逾期不得辦理云云
      ，即屬無稽。縱有該掛號信函，該信函件係以查無此人退
      回或招領逾期退回，而未生合法送達之效力。故被告之掛
      號通知函既未合法送達於原告，自無從開始起算一個月之
      補足期限，更遑論有逾期喪失權益之可言。又原告於94年
      3月7日、9日，分別存入500,000元、406,300元，當認已
      補足扣押款（存款餘額918,828元），則依銓敘部函釋及
      國防部人力司函釋均肯認兩造間之優惠儲蓄存款契約，自
      原告補足扣押款之期日起（即94年3月9日）已恢復優惠儲
      蓄存款之契約效力。惟因原告辦理優惠儲蓄存款之存款期
      限為2年（即於94年7月9日到期），迄今雖已屆期，但依
      被告所訂立「台灣銀行優惠儲蓄存款戶綜合服務辦法」第
      四(二)項：「優惠儲蓄存款存戶應於到期日親持國民身分證
      、原留印鑑及存摺到行辦理續存或續存續借手續。」之約
      定，原告原得據此申請辦理續存手續，惟遭被告所拒，致
      原告無從繼續享有優惠儲蓄存款之利益，被告所為顯已違
      反前開服務辦法之規定，爰求為判決如主文第1項所示等
      語。
    (四)對被告抗辯之主張：
      1.銓敘部92年4月7日部退二字第092223220號函釋全文內
        容，並未明白規定「一個月」期限應自優惠存款遭扣押
        解繳法院之日起算，則被告主張自93年7月21日起算，
        不足採信。實則，依優惠儲蓄存款戶綜合服務辦法第2
        條：「本辦法係將活期儲蓄存款，優惠儲蓄存款與擔保
        放款綜合於同一帳戶內，具有活期儲蓄存款隨時存取與
        優惠儲蓄存款質押借款之便利，並可由本行提供代理收
        付，代繳稅捐及公用事業費用等服務」及第4條：「存
        戶委託本行代繳各項稅捐、劃撥公用事業費用或代付代
        收其他費用事項……」等語，足認兩造間就優惠儲蓄存
        款帳戶係成立「消費寄託」及「委任」之混同契約，民
        法第601條之1既規定於民法「寄託」一節中，同條第2
        項規定於消費寄託當然得直接適用，被告就原告存款遭
        法院扣押乙事，負有通知原告之義務。今原告所有之優
        惠儲蓄存款，固遭法院於93年7月21日強制執行扣繳原
        告之存款82,249元，但原告早於93年5月21日已遷移戶
        籍並住居於基隆市○○○街34巷42之1號，對於優惠存
        款已遭被告中途解繳一事毫無所悉，被告亦未依前揭法
        律規定通知原告，原告自不可能知悉此事。被告辯稱：
        原告已知悉其優惠存款遭法院扣押解繳，即得依銓敘部
        函補足扣押款並恢復優惠存款，原告未於期間內補足扣
        押款，可認其已自行放棄優惠存款之權利云云，當非真
        實。
      2.原告所有之優惠儲蓄存款已因法院強制執行而遭被告辦
        理中途解繳，為兩造所不爭執。此既非原告主動辦理中
        途解約，依銓敘部前開函釋意旨，自得准允原告於補足
        扣押款之時恢復優惠存款之契約效力。又被告既已同意
        按銓敘部上開意旨辦理，而銓敘部之函釋內容並未規範
        在優惠儲蓄存款戶綜合服務辦法，基於民法上誠信原則
        及其給付過程中所發生之契約附隨義務，當認被告負有
        將銓敘部函釋意旨「合法通知」予原告之義務，如此始
        足以維護交易相對人之權益。否則，被告未將通知合法
        送達原告，原告既不知優惠存款已遭被告中途解約之事
        實，銓敘部函釋意旨亦未明白規定於「優惠儲蓄存款戶
        綜合服務辦法」內，原告如何能夠依該函釋意旨辦理？
        再者，被告一方面既同意按銓敘部函給予原告一個月期
        限補足扣押款恢復優惠存款效力，但另一方面卻辯稱不
        負通知義務（僅係服務性質通知），其前後所為自與民
        法上誠信原則相悖。被告雖稱其於93年7月22日以基隆
        營字第09300042172號函掛號通知原告，但原告否認之
        ，縱有，被告所送達之地址應係「基隆市○○區○○街
        77之3號」，惟原告早於93年5月21日遷移戶籍至「基隆
        市安樂區○○○街34巷42之1號」居住，上開掛號信函
        自不可能由原告收受，被告所為之通知，依法不生合法
        送達效力。
      3.雖被告推稱伊辦理退休公務人員優惠存款業務之法源依
        據之主管機關為考試院銓敘部，優惠利率之支給機關為
        行政院國防部，被告對於本件原告是否繼續享有優惠存
        款並無認定之權，亦無同意之權，顯屬無稽，蓋因原告
        得否請求被告同意辦理續約手續，應視兩造間之契約內
        容規定，此與考試院銓敘部或行政院國防部無涉。
      4.又被告辯稱因原告自行保存之存摺於93年7月21日之記
        載「優存中途解約」，足見原告確知優惠存款於93年7
        月21日即已解約，惟原告否認之，自應由被告就此有利
        於己之事實，負舉證責任。然被告從未向原告為解除契
        約之意思表示，亦無法證明基隆營字第09300042172號
        函已合法送達原告，被告辯稱原告於93年7月21日即已
        確知優惠存款遭解約云云，自非可信。
二、被告則辯稱：
    (一)依銓敘部92年4月7日部退二字第092223220號函文義以觀
      ，該函所稱之「一個月」期間，顯係自「優惠存款遭扣押
      解繳法院」之日起算，亦即自93年7月21日起算，原告遲
      至94年3月7日及同年月9日始補足款項，已逾上開期間，
      自不得請求恢復優惠存款。又上開函釋謂：「……對於優
      惠存款遭扣押解繳法院之存款人，如於一個月內補足扣押
      款，即准其自補足扣押款手續之日起，恢復優惠存款」，
      故如存款人補足款項，即准予恢復，不以銀行通知存款人
      補足款項為要件，可知該函並未對被告課以通知原告之義
      務。又被告93年7月22日基隆營字第09300042172號掛號通
      知函中提及銓敘部92年4月7日退二字第0922232220號函，
      僅係基於維護存戶權益並善意轉知主管機關函示之「服務
      性質通知」。被告依法既不負通知義務，原告認被告負有
      通知義務，並認上開一個月應自通知送達時起算云云，顯
      屬誤會。再者，鈞院民事執行處基院雅93執實字第4253號
      及基院慧93執實字第4253號執行命令，均合法送達原告，
      原告亦未聲明異議，故原告對其優惠存款遭法院扣押解繳
      顯已知悉。原告既已知悉其優惠存款遭法院扣押解繳，自
      得依銓敘部退二字第0922232220號函補足優惠存款，原告
      未補足受扣押款，顯有放棄優惠存款之權利，且原告之優
      惠存款遭法院扣押解繳後，長時間未計付利息，原告均未
      加聞問。原告徒以被告通知函未送達為由，要求恢復優惠
      存款，顯屬推託之詞。再者，原告之存摺係由其自行保管
      ，就該存摺93年7月21日之往來記錄中載有「優存中途解
      約」等語，亦足見原告早已知悉優惠存款於93年7月21日
      遭解約之事實。
    (二)又被告辦理退休公務人員優惠存款業務，其法源依據為「
      退休公務人員一次退休金優惠存款辦法」，而該辦法之主
      管機關為考試院銓敘部，優惠利率之支給機關則為行政院
      國防部，是被告對於不符合「退休公務人員一次退休金優
      惠存款辦法」規定之個案，究有否繼續享有優惠存款並無
      認定之權，亦無同意之權。
    (三)此外，公務人員退休法及退休公務人員一次退休金優惠存
      款辦法所定退休人員「退休金優惠存款制度」，屬國家照
      顧退休公務人員生老病死及安葬之「退休制度」，與一般
      人民向銀行約定「定存」之私法契約行為不同。是退休公
      務人員選擇支領一次退休金並辦理優惠存款之「退休制度
      」時，基此所生優存款續約之爭執，自非屬私法關係，而
      係退休公務人員與行政機關間之公法關係。至被告受理優
      惠存款之存單質借業務，係消費寄託及消費借貸之混同契
      約，依民法關於消費寄託及消費借貸之規定，均無從準用
      民法第601條之1之規定。
三、本院經查：
    (一)原告主張其奉准退伍後，於92年7月9日赴被告銀行開立退
      休人員優惠儲蓄存款綜合服務帳戶，同時辦理優惠儲蓄定
      期存款，約定存款期限至94年7月9日，並留存其設籍之「
      基隆市○○區○○街77之3號」為聯絡地址，嗣原告於93
      年5月21日遷居「基隆市安樂區○○○街34巷42之1號」。
      原告上開存款於93年6、7月間遭本院執行命令扣押、收取
      。嗣原告於94年3月7日及同年月9日分別將500,000元及40
      6,300元存回上開帳戶等事實為兩造所不爭，堪信為真實
      。至原告主張其未經收受被告通知其解約及限期補足扣押
      款之通知，且其於94年3月間將質借款項存回原帳戶時，
      始得知系爭優惠存款契約已遭解約之事實，則為被告所否
      認，並辯以：被告就是否同意原告辦理續存手續並無同意
      之權，被告曾發函及以電話通知原告系爭契約已生解約事
      實，並通知被告限期補足扣押款，雖原告否認收到各該通
      知，然被告上開通知僅具服務性質，被告並不負有通知義
      務，原告未於存款遭扣押解繳後一個月內補足款項，依銓
      敘部函旨即不准其恢復續存之效力云云。從而，本件兩造
      之爭點厥在於：1.被告就原告請求辦理系爭優惠存款續約
      手續有無同意之權？2.原告有無依民法第601條之1第2項
      規定及銓敘部92年4月7日部退二字第0922232220號函通知
      原告之義務？3.原告於94年3月間補足扣押款，得否恢復
      其優惠存款之效力？（上開銓敘部函所示一個月期限，應
      自何時起算？原告何時知悉其優惠存款業已生解約效力？
      原告已否自行放棄優惠存款之權利？）經查：
      1.系爭優惠存款契約，係被告受政府之委託，而與具有軍
        職退休人員身分之原告訂立，故該契約之當事人為兩造
        ，而非主管機關與原告。主管機關就優惠存款人之資格
        、條件雖設有一定限制，但此項限制仍無礙於其為一私
        法契約之法律性質。況被告於94年7月間即發函拒絕原
        告恢復存款效力之請求，有卷附94年7月21日基隆營字
        第09400044811號函（卷第18頁）可稽，顯見其就原告
        得否續存非完全無權認定或同意，其空言辯謂其不具此
        項權限云云，委無足採。
      2.次查，原告於被告銀行開立優惠儲蓄存款帳戶，其寄託
        物既為金錢，依同法第603條規定，兩造間之優惠存款
        契約自具有消費寄託契約之性質，另依該行優惠儲蓄存
        款戶綜合服務辦法第2條規定：「本辦法係將活期儲蓄
        存款、優惠儲蓄存款與擔保放款綜合於同一帳戶內，具
        有活期儲蓄存款隨時存取與優惠儲蓄存款質押借款之便
        利，並可由本提供代理收付，代繳稅捐及公用事業費用
        等服務」等語，可知該契約另兼具委任契約之性質。按
        第三人提起訴訟或扣押時，受寄人應通知寄託人，民法
        第601條之1第2項定有明文，消費寄託與通常寄託之主
        要差異，乃在於寄託物是否為代替物，消費寄託自屬於
        寄託之一態樣，民法債篇第二章第十四節有關寄託之規
        定，除與代替物之性質相悖者外，於消費寄託均得適用
        。從而，原告寄託於被告銀行之存款遭本院執行扣押時
        ，被告即負有通知原告之義務。
      3.再查，被告辯稱：系爭優惠存款遭法院扣押解繳後，原
        告未依上開銓敘部函旨，於一個月內補足扣押款，自不
        得恢復優惠存款云云。經查，退休公務人員一次退休金
        優惠存款辦法第8條規定：「存款中途解約後，不得再
        行存入」，係針對存款人於優惠存款到期前主動提領解
        約者，存款人必然知悉提領存款之情形而言，此與存款
        遭法院以執行命令扣押解繳之情形，自不得同視。就後
        者情形，上開函示另謂：「因考量是類存款人並非主動
        提領解約，為維護當事人權益，對於優惠存款遭扣押解
        繳法院之存款人，如於一個月內補足扣押款，即准其自
        補足扣押款手續之日起，恢復優惠儲存，逾期不得辦理
        。」等語，但此僅屬行政機關之內部函釋，原告存摺所
        附「台灣銀行優惠儲蓄存款戶綜合服務辦法」（卷第8
        頁背面）未見此項約定內容，自難以此拘束原告。苟原
        告不知其存款遭第三人扣押解繳，其如何補足扣押款？
        又倘其不知未於一定期間內補繳扣押款所生之法律效果
        ，何能以其未於期限內補足，即推認其有意拋棄相關之
        權利？被告援引上開函釋，認為原告未於存款扣押解繳
        時起一個月內補足扣押款，其即得拒絕恢復其優惠存款
        之權利云云，自非可採。
      4.被告另稱：原告存款遭本院扣押解繳後，其曾以電話及
        掛號信函通知原告，並通知其限期補足扣押款云云，惟
        為原告所否認，被告復未能就此舉證以明，自難採信。
        又原告於93年5月21日將其戶籍遷至「基隆市安樂區○
        ○○街34巷42之1號」，有戶籍謄本在卷足憑（卷第17
        頁），本院先後於93年6月25日及同年7月6日核發扣押
        命令及收取命令，命被告扣押並准債權人楊成全收取原
        告之優惠存款82,267元，同時將上開應送達原告之執行
        命令寄往「基隆市○○區○○街77之3號」，因無人受
        領乃寄存於基隆市警察局第四分局中華路派出所，惟原
        告未曾前往領取各該文書乙節，業經調取本院93年度執
        字第4253號執行卷宗查明無訛，亦有基隆市警察局第四
        分局95年3月31日基警四分偵字第0950403270號函可稽
        （卷第101頁）。足證本院向「基隆市○○區○○街77
        之3號」寄送上開執行命令時，原告早已遷離該址，縱
        經寄存於轄區派出所，尚難認為其已達到原告之支配範
        圍，置於其隨時可了解其內容之客觀狀態，自不生合法
        送達之效力。被告另以：系爭優惠存款帳戶存摺在原告
        保管中，其隨時得以查閱其內容，且系爭契約解除後，
        被告即未再支付利息予原告，原告不可能不知系爭契約
        於93年7月21日業經解除云云。但縱令被告已將「優存
        中途解約」等事由登錄於電腦資料，並自解約時起停止
        支息，倘原告未經常登簿查閱其帳戶往來明細，仍難獲
        知此項訊息，況其曾以此向被告辦理質借，帳戶餘款所
        剩無幾，致其連續數月未曾利用該帳戶存提款，亦與常
        理無悖。原告主張其於94年3月7日、9日分別將其向被
        告質借之款項存入帳戶時，始得知系爭優惠存款契約已
        遭被告中途解約，被告復無法證明原告在此之前即已獲
        知此事，被告自應許原告自知悉時（94年3月7日）起一
        定期限內補足扣押款，以恢復其效力。是被告於93年7
        月21日原告不知情下，逕行解除系爭優惠存款契約，即
        乏依據。
四、承上所述，系爭優惠存款契約具有消費寄託之性質，原告之
    寄託物遭本院扣押解繳後，被告依民法第601條之1第2項規
    定即負有通知原告之義務。然被告迄今無法舉證已為通知之
    事實，而本院核發之扣押命令、收取命令亦均未合法送達原
    告，故無法認定原告早已知情其優惠存款遭扣押解繳乙事。
    又兩造之優惠存款契約內，既未明定存款遭扣押解繳後，存
    款人未於一定期限內補足扣押款之法律效果，自難以上開銓
    敘部函釋拘束原告。則被告在原告不知情之情形下，逕行援
    引銓敘部函旨，據以解除系爭優惠存款契約，並以原告未於
    存款扣押解繳後一個月內補足扣押款為由，拒絕恢復優惠存
    款效力及原告續存之請求，為無理由。從而，原告訴請被告
    應同意其辦理系爭優惠存款之續存手續，於法有據，應予准
    許。
五、據上論斷，本件原告之訴為有理由，應依民事訴訟法第78條
    ，判決如主文。
中    華    民    國    95    年    5     月    9     日
                  民事庭法  官  邱璿如
以上正本係照原本作成。
對於本件判決如有不服，應於收受送達後20日內向本院提出上訴
書狀，敘述上訴之理由，上訴於臺灣高等法院，並按他造當事人
之人數附具繕本。
中    華    民    國    95    年    5     月    10    日
                        書記官  吳長枝


司法院資訊處製作；財團法人民間司法改革基金會備份。
